臺灣桃園地方法院刑事判決
110年度審金訴字第532號
公  訴  人  臺灣桃園地方檢察署檢察官
被      告  賴巧倫


                    居桃園市○○區○○○路000巷000弄00號0樓 
上列被告因違反洗錢防制法等案件，經檢察官提起公訴（110年
度偵字第25252號、第29632號、第31172號），被告於本院準備
程序進行中，就被訴事實為有罪之陳述，經本院告知簡式審判程
序意旨，並聽取當事人之意見後，本院合議庭裁定由受命法官獨
任依簡式審判程序審理，判決如下：
    主  文
丁○○犯三人以上共同詐欺取財罪，共貳罪，各處有期徒刑壹年
。應執行有期徒刑壹年伍月。緩刑貳年，並應向丙○○支付如附件
所示調解筆錄條款之損害賠償，及應自本判決確定之日起陸個月
內向公庫支付新臺幣貳萬元。
    事實及理由
一、犯罪事實：
    丁○○於民國110年4月15日某時，在社群軟體FACEBOOK（下稱
    「臉書」）「林口人龜山人找工作求才兼職專區」社團內，
    見「日領、單親媽媽、家裡兼職、意者洽詢Line ID：XXXX
    」之文章，即加入上開文章內刊登之真實姓名年籍均不詳、
    於通訊軟體LINE（下稱LINE）暱稱「安蕎」（下稱「安蕎」
    ）之成年人為好友聯繫應徵工作，「安蕎」向丁○○稱工作內
    容為提供個人金融帳戶資料後，再將款項提領出來交予指定
    之人，並要求其加入真實姓名年籍均不詳、於LINE暱稱「＠
    傑」（下稱「＠傑」）之成年人為好友。詎丁○○聽聞上開工
    作內容後，依其智識程度及社會生活經驗，應可預見「安蕎
    」、「＠傑」恐係詐欺集團成員，倘依其指示領取款項，恐
    因此遂行詐欺取財犯行，而使他人因此受騙致發生財產法益
    受損之結果，是其可預見所為極有可能係詐欺集團為收取詐
    欺所得款項，而利用領款車手隱匿詐欺所得之去向、所在，
    竟仍抱持縱上開情節屬實亦不違背其本意之不確定故意，於
    上開時間起加入「安蕎」、「＠傑」所屬3人以上組成，以實
    施詐術為手段，具有持續性、牟利性之有結構性之詐欺犯罪
    組織集團（無證據證明該詐欺集團中有未滿18歲之人，下稱
    「本案詐欺集團」）。詎丁○○與「安蕎」、「＠傑」及「本
    案詐欺集團」所屬成員共同意圖為自己不法之所有，基於3
    人以上詐欺取財及隱匿詐欺犯罪所得去向、所在之洗錢之犯
    意聯絡，由丁○○先將其所申辦之中華郵政股份有限公司（下
    稱郵局）基隆七堵郵局帳號00000000000000號帳戶（下稱「
    丁○○郵局帳戶」）之存摺封面拍照後，以LINE傳送予「＠傑
    」後，再由「本案詐欺集團」分別於如附表「詐騙時間」欄
    所示之時間，以如附表「詐騙方式」欄所示之方式，致如附
    表「告訴人」欄所示之丙○○及乙○○分別陷於錯誤，而於如附
    表「匯款時間」欄所示之時間，依指示匯款如附表「匯款金
    額」欄所示之金額至「丁○○郵局帳戶」內後，丁○○再依「＠
    傑」之指示，持「丁○○郵局帳戶」提款卡，於110年4月26日
    中午12時10分許，前往桃園市○○區○○街00號之大崗郵局臨櫃
    提款新臺幣（下同）17萬6,400元（如附表編號一「告訴人
    」欄所示丙○○匯入之款項），而掩飾、隱匿上揭詐欺取財犯
    罪所得之本質、來源、去向及所在後，丁○○復依「＠傑」指
    示，於同日中午12時40分許，在上址大崗郵局斜對面路邊，
    將前揭款項交予真實姓名、年籍均不詳之成年女子（下稱「
    不詳成年女子」）。嗣如附表「告訴人」欄所示之丙○○及乙○○察覺有異報警處理，「丁○○郵局帳戶」旋經通報為警示帳
    戶，如附表編號二「告訴人」欄所示之乙○○所匯入之款項（
    下稱「附表編號二詐欺取財犯罪所得」）隨即遭圈存，丁○○
    未能提領或轉帳該款項，而未能遂行掩飾、隱匿「附表編號
    二詐欺取財犯罪所得」之本質及去向。
二、證據名稱：
  ㈠被告丁○○分別於檢察官訊問、本院準備程序及審理中之自白
    。
  ㈡證人即告訴人丙○○、乙○○分別於警詢中之證述。
  ㈢丁○○與詐欺集團之通訊軟體LINE對話紀錄、現場照片、如附
    表「書證」欄所示之文書證據。
三、論罪科刑：
  ㈠按組織犯罪防制條例所稱「犯罪組織」，係指3人以上，以實
    施強暴、脅迫、詐術、恐嚇為手段或最重本刑逾五年有期徒
    刑之刑之罪，所組成具有持續性或牟利性之有結構性組織；
    前項有結構性組織，指非為立即實施犯罪而隨意組成，不以
    具有名稱、規約、儀式、固定處所、成員持續參與或分工明
    確為必要，組織犯罪防制條例第2條第1項、第2項定有明文
    。另組織犯罪防制條例第3條第1項所稱之參與犯罪組織，指
    加入犯罪組織成為組織之成員，而不問參加組織活動與否，
    犯罪即屬成立（最高法院97年度台上字第1950號判決意旨參
    照）。再所謂組織犯罪，本屬刑法上一種獨立之犯罪類型，
    其犯罪成員是否構成違反組織犯罪防制條例之罪名及成立要
    件之審查，原不以組織成員個人各別之行為，均已成立其他
    犯罪為必要，而應就集團成員個別與集體行為間之關係，予
    以綜合觀察；縱然成員之各別行為，未構成其他罪名，或各
    成員就某一各別活動並未全程參與，或雖有參加某特定活動
    ，卻非全部活動每役必與，然依整體觀察，既已參與即構成
    違反組織犯罪防制條例罪，分別依發起、操縱、指揮、參與
    等不同行為之性質與組織內之地位予以論處；尤以愈龐大、
    愈複雜之組織，其個別成員相對於組織，益形渺小，個別成
    員未能參與組織犯罪之每一個犯罪活動之情形相對增加，是
    從犯罪之縱斷面予以分析，其組織之全體成員，應就該組織
    所為之一切非法作為，依共同正犯之法理，共同負責（最高
    法院102年度台上字第3449號判決意旨參照）。查被告已知
    「本案詐欺集團」成員至少有「安蕎」、「＠傑」及「不詳
    成年女子」等3人以上，參以「本案詐欺集團」係利用通訊
    軟體LINE施行詐術，誘使他人受騙匯入款項，再指示被告提
    領帳戶內贓款，組織縝密，分工精細，自須投入相當之成本
    、時間，自非隨意組成立即犯罪，是以被告所參與之「本案
    詐欺集團」顯係該當「三人以上，以實施詐術為手段，所組
    成具有持續性或牟利性之有結構性組織」，而屬組織犯罪防
    制條例第2條規定之「犯罪組織」。又查，被告透過與「本
    案詐欺集團」成員聯繫及提領款項之過程，已知悉至少有「
    安蕎」、「@傑」及「不詳成年女子」共同參與詐欺取財犯
    行，連同自己計入參與本次詐欺取財犯行之行為人人數已逾
    3人，依前開說明，被告就其所參與本案之詐欺取財犯行，
    該當三人以上共同詐欺取財罪之共同正犯。
　㈡次按刑罰責任之評價與法益之維護息息相關，對同一法益侵
    害為雙重評價，是過度評價；對法益之侵害未予評價，則為
    評價不足，均為法之所禁。又加重詐欺罪，係侵害個人財產
    法益之犯罪，其罪數之計算，核與參與犯罪組織罪之侵害社
    會法益有所不同，審酌現今詐欺集團之成員皆係為欺罔他人
    ，騙取財物，方參與以詐術為目的之犯罪組織。倘若行為人
    於參與詐欺犯罪組織之行為繼續中，先後多次為加重詐欺之
    行為，因參與犯罪組織罪為繼續犯，犯罪一直繼續進行，直
    至犯罪組織解散，或其脫離犯罪組織時，其犯行始行終結。
    故該參與犯罪組織與其後之多次加重詐欺之行為皆有所重合
    ，然因行為人僅為一參與犯罪組織行為，侵害一社會法益，
    屬單純一罪，應僅就「該案中」與參與犯罪組織罪時間較為
    密切之首次加重詐欺犯行論以參與犯罪組織罪及加重詐欺罪
    之想像競合犯，而其他之加重詐欺犯行，祗需單獨論罪科刑
    即可，無需再另論以參與犯罪組織罪，以避免重複評價。是
    如行為人於參與同一詐欺集團之多次加重詐欺行為，因部分
    犯行發覺在後或偵查階段之先後不同，肇致起訴後分由不同
    之法官審理，為裨益法院審理範圍明確、便於事實認定，即
    應以數案中「最先繫屬於法院之案件」為準，以「該案件」
    中之「首次」加重詐欺犯行與參與犯罪組織罪論以想像競合
    。縱該首次犯行非屬事實上之首次，亦因參與犯罪組織之繼
    續行為，已為該案中之首次犯行所包攝，該參與犯罪組織行
    為之評價已獲滿足，自不再重複於他次詐欺犯行中再次論罪
    ，俾免於過度評價及悖於一事不再理原則（最高法院109年
    度台上字第3945號判決意旨參照）。經查，被告加入「安蕎
    」、「@傑」及「不詳成年女子」所屬之詐欺集團後，即詐
    騙如附表所示之告訴人2人，且遍查卷內及被告之臺灣高等
    法院被告前案紀錄表，除本案外，並無其他因加入該詐欺集
    團而經起訴並繫屬法院之案件之紀錄，則依前揭判決意旨，
    應以「本案中首次加重詐欺犯行」即如附表編號一部分論以
    參與犯罪組織罪，至他次加重詐欺犯行（即本案如附表編號
    二部分）則為上開犯行所包攝，不再重複論處參與犯罪組織
    罪。
　㈢再按洗錢防制法所稱洗錢，指下列行為：一、意圖掩飾或隱
    匿特定犯罪所得來源，或使他人逃避刑事追訴，而移轉或變
    更特定犯罪所得。二、掩飾或隱匿特定犯罪所得之本質、來
    源、去向、所在、所有權、處分權或其他權益者。三、收受
    、持有或使用他人之特定犯罪所得，洗錢防制法第2條定有
    明文。復按現行洗錢防制法第14條第1項之一般洗錢罪，祇
    須有同法第2條各款所示行為之一，而以同法第3條規定之特
    定犯罪作為聯結即為已足；倘行為人意圖掩飾或隱匿特定犯
    罪所得來源，而將特定犯罪所得直接消費處分，甚或交予其
    他共同正犯，或由共同正犯以虛假交易外觀掩飾不法金流移
    動，即難認單純犯罪後處分贓物之行為，應仍構成新法第2
    條第1或2款之洗錢行為（最高法院109年度台上字第57號、
    第436號判決參照）。查被告參與「本案詐欺集團」，於如
    附表所示告訴人2人受騙而匯款至「丁○○郵局帳戶」後，依
    「@傑」指示提領款項，並將款項上繳「不詳成年女子」，
    目的顯在藉此製造金流斷點，使偵查機關難以追查帳戶金流
    ，以達掩飾詐欺犯罪所得之本質及去向，揆之前開判決要旨
    ，其所為已該當洗錢防制法第14條第1項之一般洗錢罪之構
    成要件。
　㈣復按詐欺取財罪係以意圖為自己不法之所有，以詐術使人將
    本人或第三人之物交付，為其構成要件，是詐欺罪既遂與未
    遂之區別，應以他人已否為物之交付而定，倘行為人已將他
    人財物移歸自己實力支配之下，即應成立詐欺取財既遂罪。
    是以詐欺集團施以詐術，使被害人匯款至詐欺集團所掌控之
    人頭帳戶後，迄至員警受理報案通知銀行將該帳戶列為警示
    帳戶凍結其內現款前，因詐欺集團實際上已處於得隨時領款
    之狀態，故詐欺集團就該匯入之款項顯有管領能力，即為詐
    欺取財既遂，不因該款項是否遭提領而有不同。查如附表編
    號二所示之告訴人乙○○匯款至「本案詐欺集團」所掌控之「
    丁○○郵局帳戶」後，揆諸前開說明，此時告訴人乙○○之財物
    已置於「本案詐欺集團」成員之實力支配下，「本案詐欺集
    團」成員就如附表所示之犯行，均該當詐欺取財既遂罪，不
    因如附表編號二「匯款金額」欄所示款項因圈存未能提領而
    不同，自均成立三人以上共同犯詐欺取財既遂罪。
　㈤又被告提供「丁○○郵局帳戶」供「本案詐欺集團」成員用以
    受領詐欺取財犯罪所得，已著手於洗錢之行為，被告復就如
    附表編號一「匯款金額」欄所示之金額，依「@傑」之指示
    ，將款項提領後並交付予「不詳成年女子」，而達到掩飾、
    隱匿詐欺取財犯罪所得本質及去向，製造金流斷點以逃避國
    家追訴、處罰之效果，自該當一般洗錢既遂罪；就如附表編
    號二「匯款金額」欄所示匯入「丁○○郵局帳戶」內之款項因
    遭圈存而無法提領，未能達到掩飾、隱匿詐欺取財犯罪所得
    本質及去向，而未形成金融斷點，則屬洗錢未遂，自成立一
    般洗錢未遂罪。
　㈥核被告所為，分別係犯：
  ⒈就如附表編號一所示犯行，係犯組織犯罪條例第3條第1項後
    段之參與犯罪組織罪、刑法第339條之4第1項第2款之三人以
    上共同犯詐欺取財罪及洗錢防制法第14條第1項之一般洗錢
    罪。
  ⒉就如附表編號二所示犯行，係犯刑法第339條之4第1項第2款
    之三人以上共同犯詐欺取財罪及洗錢防制法第14條第2項、
    第1項之一般洗錢未遂罪。再按刑事訴訟法第300條所謂變更
    法條，係指罪名之變更而言，若僅行為態樣有正犯、從犯之
    分，或既遂、未遂之分，即無庸引用刑事訴訟法第300條變
    更起訴法條（最高法院101年度台上字第3805號判決意旨參
    照），是以本院審理後就如附表編號一部分改論處被告犯一
    般洗錢未遂罪，僅行為結果由既遂改論以未遂，揆諸前揭說
    明，自無庸變更起訴法條，附此敘明。
  ⒊公訴意旨認被告就詐騙附表編號一、二所示告訴人丙○○、乙○○所為均涉犯刑法第339條第1項之詐欺取財罪嫌，惟查該2次
    犯行，至少有被告、「安蕎」、「@傑」及「不詳成年女子
    」等3人以上共同參與詐欺取財犯行，是被告所為均係犯刑
    法第339條之4第1項第2款之三人以上共同詐欺取財罪，公訴
    意旨容有誤會，爰變更起訴法條。
  ⒋公訴意旨雖漏未論及被告就如附表編號一所示之犯罪事實同
    時犯組織犯罪條例第3條第1項後段之參與犯罪組織罪，惟此
    部分犯行與被告被訴犯三人以上共同詐欺取財罪之犯行有想
    像競合犯之裁判上一罪關係（詳下述），自為起訴效力所及
    ，且業經本院於準備程序中當庭諭知被告（見本院卷第37頁
    、第56頁、第63頁），足使被告有實質答辯之機會，已無礙
    被告防禦權之行使，本院自得併予審理認定，附此敘明。
  ㈦本件詐欺犯罪分工細緻，被告雖未自始至終參與各階段之犯
    行，且與撥打電話詐騙告訴人之詐欺集團成員間或有互不相
    識之情形，然其可預見詐欺集團撥打電話予告訴人，藉以詐
    騙告訴人財物之犯罪手法，仍分擔提領告訴人遭詐騙款項之
    工作，藉以獲取報酬，堪認被告與「本案詐欺集團」其他成
    員係在合同意思範圍內，各自分擔犯罪行為之一部，並相互
    利用他人之行為，以達共同詐欺取財、洗錢之犯罪目的，參
    諸上開說明，仍應就其所參與之犯行，對於全部所發生之結
    果，共同負責。故被告與「本案詐欺集團」所屬成員間，就
    三人以上共同詐欺取財及洗錢之犯行，均具有犯意聯絡及行
    為分擔，應均論以共同正犯。
  ㈧按詐欺取財罪，係為保護個人之財產法益而設，行為人罪數
    之計算，應依接受詐欺之被害人人數計算。復衡以受詐騙之
    人未必僅有一次匯款紀錄，而在同一次遭受詐騙過程中，亦
    有單一被害人將一個或多個帳戶內之款項，分散轉帳匯款入
    詐欺正犯指示之多個帳戶，或先後一日、多日一再匯款至同
    一帳戶者，故而若以被告提款日期、次數，或所提領帳戶之
    匯款轉入次數，作為評價詐欺取財既遂犯行之罪數，恐嫌失
    當。是以如附表編號一所示之告訴人丙○○雖有2次匯款行為
    ，惟此係告訴人丙○○遭受詐騙而分次交付財物之結果，應認
    各係同一財產法益遭受侵害，只成立1個三人以上共同詐欺
    取財罪。
  ㈨想像競合犯：
  ⒈就詐騙如附表編號一所示告訴人丙○○之犯行，被告係以一行
    為同時觸犯參與犯罪組織罪、三人以上共同詐欺取財罪及一
    般洗錢罪等3罪名，為想像競合犯，應依刑法第55條規定，
    從一重之三人以上共同詐欺取財罪處斷。
  ⒉就詐騙如附表編號二所示告訴人乙○○之犯行，被告係以一行
    為同時觸犯、三人以上共同詐欺取財罪及洗錢未遂罪等2罪
    名，為想像競合犯，應依刑法第55條規定，從一重之三人以
    上共同詐欺取財罪處斷。
  ㈩被告夥同「本案詐欺集團」成員對如附表所示之各告訴人實
    施詐術以騙取金錢之行為，係侵害不同之財產法益，業如前
    述，且犯罪時間可以區分，詐騙過程亦有差異，自應評價為
    獨立之各罪。是被告所犯三人以上共同詐欺取財罪共2罪間
    ，犯意各別，行為互殊，應分論併罰。
  刑之加重減輕事由：
    按想像競合犯之處斷刑，本質上係「刑之合併」。其所謂從
    一重處斷，乃將想像競合犯組成之評價上數罪，合併為科刑
    一罪，其所對應之刑罰，亦合併其評價上數罪之數法定刑，
    而為一個處斷刑。易言之，想像競合犯侵害數法益者皆成立
    犯罪，論罪時必須輕、重罪併舉論述，同時宣告所犯各罪名
    ，包括各罪有無加重、減免其刑之情形，亦應說明論列，量
    刑時併衡酌輕罪部分量刑事由，評價始為充足，然後依刑法
    第55條前段規定「從一重處斷」，非謂對於其餘各罪可置而
    不論。因此，法院決定處斷刑時，雖以其中最重罪名之法定
    刑，做為裁量之準據，惟於裁量其輕重時，仍應將輕罪合併
    評價在內（最高法院108年度台上字第4405、4408號判決意
    旨可參）。茲分別說明如下：
  ⒈按犯前2條之罪（即洗錢防制法第14條之一般洗錢罪、同條例
    第15條之特殊洗錢罪），在偵查或審判中自白者，減輕其刑
    ，洗錢防制法第16條第2項定有明文。查被告於偵查及審判
    中，均坦承於依「@傑」之指示，提領如附表所示告訴人丙○○及乙○○遭詐騙而匯入之款項，並依指示轉交「不詳成年女
    子」(如附表編號二告訴人乙○○所匯入之款項因帳戶遭圈存
    而未能提領)，進而掩飾詐欺犯罪所得本質、去向之洗錢事
    實，堪認被告於偵查與審判中，對於洗錢之犯行業已自白，
    合於上開減刑之規定。
  ⒉又按參與犯罪組織者，其參與情節輕微者，得減輕或免除其
    刑，組織犯罪防制條例第3條第1項但書定有明文。查被告參
    與「本案詐欺集團」犯罪組織，係依上級成員之指揮擔任「
    車手」之角色，且提領金額達17萬6,400元，據此難認被告
    參與犯罪組織之情節輕微，自無依上開規定減輕和免除其刑
    之餘地。另組織犯罪防制條例第8條第1項後段亦規定：「犯
    第3條之罪…偵查及審判中均自白者，減輕其刑。」，被告就
    提供帳戶並依指示提領贓款之參與犯罪組織事實，於偵查及
    本院審理時均坦承不諱，是其就所犯參與犯罪組織罪，合於
    上開減刑之規定。
  ⒊綜上，被告就所犯一般洗錢罪及參與犯罪組織罪雖均合於上
    開減刑之規定，然經合併評價後，既依想像競合犯從一重各
    依刑法之三人以上共同詐欺取財罪處斷，依前揭意旨，自無
    從再適用上開規定減刑，惟本院於後述量刑時仍當一併衡酌
    該部分減輕其刑事由，附此敘明。
  爰審酌被告不思以正常途徑獲取財物，僅因貪圖報酬利益，
    即加入詐欺集團，動機不良，手段可議，價值觀念偏差，且
    隱匿詐欺所得去向，所為嚴重損害財產交易安全及社會經濟
    秩序，對告訴人之財產及社會秩序產生重大侵害，兼衡被告
    在詐欺集團之角色分工、參與之時間、告訴人所受之損失，
    犯後坦承全部犯行，且就洗錢及參與犯罪組織犯行，於偵查
    、審理中均自白，已符合相關自白減刑規定，且與告訴人丙○○達成調解，有本院111年度附民移調字第515號調解筆錄在
    卷可考（見本院卷第51-52頁），堪認被告有悔意，並審酌
    告訴人乙○○未到庭，而未能與被告達成調解，得到告訴人乙○○之原諒，復斟酌被告之生活及經濟狀況、素行、年紀及智
    識程度等一切情狀，分別量處如主文所示之刑，並定其應執
    行之刑，以示懲儆。
  查被告前未曾因故意犯罪受有期徒刑以上刑之宣告，有臺灣
    高等法院被告前案紀錄表在卷可按，念其因短於思慮，誤蹈
    刑章，經此偵審程序及刑之宣告之教訓，當知所警惕，而無
    再犯之虞，並審酌告訴人丙○○如於本院準備程序中表示同意
    給予被告緩刑宣告之意見（見本院卷第57頁），本院認前開
    對被告所宣告之刑，以暫不執行為適當，爰依刑法第74條第
    1項第1款規定，併予宣告緩刑如主文所示。又緩刑宣告，得
    斟酌情形，命犯罪行為人向被害人支付相當數額之財產或非
    財產上之損害賠償，刑法第74條第2項第3款定有明文，查被
    告與告訴人丙○○達成如附件所示內容之調解筆錄條款，為確
    保被告能確實履行上述調解筆錄條款中之賠償金，維護告訴
    人丙○○之權益，本院斟酌上情，爰將如附件所示內容之調解
    筆錄條款作為本件緩刑之附加條件，命被告應向告訴人丙○○
    支付如附件所示調解筆錄所載之內容；倘被告不履行，且情
    節重大，足認原宣告之緩刑難收其預期效果，而有執行刑罰
    之必要者，依刑法第75條之1第1項第4款規定，得撤銷其緩
    刑宣告。又為使被告從本案中深切記取教訓，避免其再度犯
    罪，另依刑法第74條第2項第4款之規定，命被告自本判決確
    定之日起6個月內向公庫支付2萬元，冀能使被告確實明瞭其
    行為所造成之危害，並培養正確法治觀念。倘被告違反上開
    應行負擔之事項，且情節重大，足認原宣告之緩刑難收其預
    期效果，而有執行刑罰之必要者，依刑法第75條之1第1項第
    4款規定，得由檢察官向本院聲請撤銷其緩刑宣告，併此指
    明。
  依司法院大法官會議110年12月10日公布之釋字第812號解釋
    ，106年4月19日修正公布之組織犯罪防制條例第3條第3項規
    定：「犯第1項之罪者，應於刑之執行前，令入勞動場所，
    強制工作，其期間為3年。」（嗣107年1月3日修正公布第3
    條，但本項並未修正）就受處分人之人身自由所為限制，違
    反憲法比例原則及憲法明顯區隔原則之要求，與憲法第8條
    保障人身自由之意旨不符，應自本解釋公布之日起失其效力
    。則上開規定既經宣告違憲，且已失其效力，從而自無庸審
    究是否諭知被告強制工作，附此敘明。
四、沒收：
  ㈠犯罪工具：
    未扣案之「丁○○郵局帳戶」之存摺及提款卡等物，固均屬被
    告所有，供本案犯罪所用之物，惟上開存摺及提款卡均未扣
    案，目前是否尚存在，未據檢察官釋明，又上開帳戶因告訴
    人報案遭警示凍結，是以該存摺及提款卡現已無法使用並失
    其財產上價值，沒收或追徵與否，對於被告不法行為之非難
    ，抑或刑罰之預防或矯治目的助益甚微，欠缺刑法上之重要
    性，且若另外開啟執行程序顯不符經濟效益，為免執行困難
    及耗費資源，爰依刑法第38條之2第2項規定不宣告沒收或追
    徵。
  ㈡犯罪所得：
  ⒈按犯罪所得，屬於犯罪行為人者，沒收之；犯罪所得已實際
    合法發還被害人者，不予宣告沒收或追徵；宣告前2條之沒
    收或追徵，有過苛之虞、欠缺刑法上之重要性、犯罪所得價
    值低微，或為維持受宣告人生活條件之必要者，得不宣告或
    酌減之，刑法38條之1第1項前段、第5項、第38條之2第2項
    分別定有明文。其立法目的，係因過往犯罪行為人之犯罪所
    得，不予宣告沒收，以供被害人求償，但因實際上被害人因
    現實或各種因素，卻未另行求償，反致行為人因之保有犯罪
    所得。是修正後刑法之沒收、追徵不法利得條文，係以杜絕
    避免行為人保有犯罪所得為預防目的，並達成調整回復財產
    秩序之作用，故以「實際合法發還」作為封鎖沒收或追徵之
    條件。然因個案中，被告仍可能與被害人達成和解、調解或
    其他民事上之解決，而以之賠償、彌補被害人之損失，此種
    將來或已經實現給付之情狀，雖未「實際合法發還」，仍無
    礙比例原則之考量及前揭「過苛條款」之適用，得以之調節
    而不沒收或追徵。
  ⒉次按洗錢防制法第18條第1項固規定：「犯第14條之罪，其所
    移轉、變更、掩飾、隱匿、收受、取得、持有、使用之財物
    或財產上利益，沒收之；犯第15條之罪，其所收受、持有、
    使用之財物或財產上利益，亦同。」，為刑法沒收規定之特
    別規定，自應優先於刑法相關規定予以適用，亦即就洗錢行
    為標的之財物或財產上利益，均應依洗錢防制法第18條規定
    沒收之。惟上開條文雖採義務沒收主義，卻未特別規定「不
    問屬於犯罪行為人與否，沒收之」，致該洗錢行為之標的是
    否限於行為人所有者始得宣告沒收，有所疑義，於此情形自
    應回歸適用原則性之規範，即參諸刑法第38條之1 第1 項前
    段規定，仍以屬於行為人所有者為限，始應予沒收。
  ⒊查被告於本院準備程序中供稱其獲得之報酬為3,600元等語明
    確（見本院卷第37頁），本院又查無證據足資證明被告就本
    案贓款另有事實上之處分權，揆諸前開說明，可認被告因本
    案犯罪而取得之未扣案犯罪所得為3,600元，本應就被告此
    部分依刑法第38條之1第1項前段規定宣告沒收，然被告業與
    告訴人丙○○以5萬元調解成立，有本院110年度附民移調字第
    515號調解筆錄在卷可考（見本院卷第49-50頁），考量被告
    上開賠償金額遠高於本次犯行之犯罪所得，已達到刑法剝奪
    犯罪所得、避免被告持續保有犯罪所得之目的，是本院基於
    比例原則，認若仍就被告此部分犯罪所得宣告沒收、追徵價
    額，對於被告將有過苛之情形，爰依刑法第38條之2第2項規
    定不予宣告沒收或追徵價額。
五、應依刑事訴訟法第273條之1第1項、第299條第1項前段、第3
    00條、第310條之2、第454條第1項，組織犯罪防制條例第3 
    條第1項後段，洗錢防制法第14條第1項、第2項，刑法第11
    條前段、第28條、第339條之4第1項第2款、第55條、第51條
    第5款、第74條第1項第1款、第2項第3款、第4款，刑法施行
    法第1條之1第1項，判決如主文。
六、如不服本判決應於收受判決後20日內向本院提出上訴書狀，
    並應敘述具體理由。其未敘述上訴理由者，應於上訴期間屆
    滿後20日內向本院補提理由書（均須按他造當事人之人數附
    繕本）「切勿逕送上級法院」。
本案由檢察官甲○○提起公訴，經檢察官李孟亭到庭執行職務。
中　　華　　民　　國　　111 　年　　4 　　月　　22　　日
                  刑事審查庭  法  官  李雅雯
以上正本證明與原本無異。
如不服本判決應於收受判決後20日內向本院提出上訴書狀，並應
敘述具體理由。其未敘述上訴理由者，應於上訴期間屆滿後20日
內向本院補提理由書（均須按他造當事人之人數附繕本）「切勿
逕送上級法院」。
                              書記官  沈詩婷
中　　華　　民　　國　　111 　年　　4 　　月　　25　　日
附錄本案論罪科刑法條：
組織犯罪防制條例第3條
發起、主持、操縱或指揮犯罪組織者，處3年以上10年以下有期
徒刑，得併科新臺幣1億元以下罰金；參與者，處6月以上5年以
下有期徒刑，得併科新臺幣1千萬元以下罰金。但參與情節輕微
者，得減輕或免除其刑。
具公務員或經選舉產生之公職人員之身分，犯前項之罪者，加重
其刑至二分之一。
犯第一項之罪者，應於刑之執行前，令入勞動場所，強制工作，
其期間為3 年。
前項之強制工作，準用刑法第九十條第二項但書、第三項及第九
十八條第二項、第三項規定。
以言語、舉動、文字或其他方法，明示或暗示其為犯罪組織之成
員，或與犯罪組織或其成員有關聯，而要求他人為下列行為之一
者，處3年以下有期徒刑，得併科新臺幣3百萬元以下罰金：
一、出售財產、商業組織之出資或股份或放棄經營權。
二、配合辦理都市更新重建之處理程序。
三、購買商品或支付勞務報酬。
四、履行債務或接受債務協商之內容。
前項犯罪組織，不以現存者為必要。
以第五項之行為，使人行無義務之事或妨害其行使權利者，亦同
。
第五項、第七項之未遂犯罰之。
洗錢防制法第14條
有第二條各款所列洗錢行為者，處7年以下有期徒刑，併科新臺
幣5百萬元以下罰金。
前項之未遂犯罰之。
前二項情形，不得科以超過其特定犯罪所定最重本刑之刑。
中華民國刑法第339條之4
犯第339條詐欺罪而有下列情形之一者，處1年以上7年以下有期
徒刑，得併科1百萬元以下罰金：
一、冒用政府機關或公務員名義犯之。
二、三人以上共同犯之。
三、以廣播電視、電子通訊、網際網路或其他媒體等傳播工具，
    對公眾散布而犯之。
前項之未遂犯罰之。
附表
編號 告訴人     詐騙時間 詐騙方式    匯款時間 匯款金額 （不含手續費） （新臺幣）   一 丙○○  110年4月26日上午11時許 「本案詐欺集團」機房成員於左列時間，偽以丙○○之某金門友人撥打電話予丙○○，告知已更換行動電話號碼，並重新加入丙○○為LINE好友，「本案詐欺集團」機房成員再偽以丙○○之金門友人撥打LINE電話向丙○○佯稱：因土地買賣急需用錢，欲向其借款等語，致丙○○陷於錯誤，而於右列時間，將右列金額透過網路銀行轉帳之方式轉帳至「丁○○郵局帳戶」內。 110年4月26日上午11時39分許 10萬元       110年4月26日上午11時39分許 8萬元   書證 ①中華郵政股份有限公司110年5月24日儲字第1100135102號函及函附基本資料、歷史交易清單。 ②監視器畫面翻拍照片、丁○○郵局存簿及提款卡翻拍照片。 ③丙○○報案資料（內政部警政署反詐騙諮詢專線紀錄表、金融機構聯防機制通報單、桃園市政府警察局龜山分局大華派出所受理詐騙帳戶通報警示簡便格式表）。 ④丙○○申辦之兆豐國際商業銀行存款存摺影本。 ⑤網路銀行轉帳交易明細翻拍照片、丙○○與詐欺集團之對話紀錄翻拍照片。　　      編號 告訴人  詐騙時間 詐騙方式 匯款時間 匯款金額 （不含手續費） （新臺幣）  二 乙○○  110年4月25日上午10時許 「本案詐欺集團」機房成員於左列時間，偽以乙○○之外甥撥打電話予乙○○，告知已更換行動電話號碼，並重新加入乙○○為LINE好友，「本案詐欺集團」機房成員再偽以乙○○之外甥撥打LINE電話向乙○○佯稱：手頭上有支票到期，需要匯錢進入等語，致乙○○陷於錯誤，依詐欺集團成員之指示，於右列時間，將右列金額以臨櫃匯款之方式匯款至「丁○○郵局帳戶」內。 110年4月26日中午12時59分許 78萬元（起訴書誤載為36萬元）   書證 ①告訴人乙○○報案資料（內政部警政署反詐騙諮詢專線紀錄表、澎湖縣政府警察局馬公分局光明派出所受理詐騙帳戶通報警示簡便格式表、金融機構聯防機制通報單）。 ②乙○○與詐欺集團之LINE對話紀錄截圖。 ③臺灣銀行匯款申請書。 ④監視器畫面翻拍照片。 ⑤丁○○郵局帳戶交易明細。      
　　　
附件：
調解筆錄條款（本院111年度附民移調字第515號調解筆錄） 丁○○願給付丙○○新臺幣（下同）伍萬元，給付方式：自111年5月5日起，按月於每月5日給付叁仟元，直至全部清償為止，如有一期未給付，視為全部均到期，支付方式為丁○○按月匯款至丙○○帳戶內（兆豐銀行嘉義分行帳戶，帳號00000000000號，戶名為丙○○）。